title: "Creación de paquetes con R <br> & Utilización de Git / GitHub"
autor: "Alex Sanchez (asanchez@ub.edu)"
date: "July 2016-March 2017"
output:
  slidy_presentation: default
keep_md: yes
footer: Paquetes y Distribución del Código
css: my.css
---

# ¿De qué va todo esto?

- En este taller discutiremos dos formas de trabajar mejor con R (o, al menos de hacer lo que muchos creemos que es mejor ...)
    + Aprenderemos a __crear paquetes de R__ de forma sencilla y rápida
    + Aprenderemos como __compartir el código__ mediante el sistema de control de versiones `Git` trabajando en el repositorio` Github`.
- Y seremos más felices :-)

# Porque quisiera yo hacer paquetes?

- Para tener un código más
    + Robusto,
    + Extensible,
    + reproducible
- Básicamente para __hacer programas mejores__ y __ahorrar tiempo__

# Porque trabajar con Sistemas de Control de Versiones?

- Para tener siempre la última versión
- Para compartir mi trabajo, con los demás pero _también conmigo_ ya que puedo acceder siempre al último que he hecho desde cualquier equipo.
- Para disfrutar de la ayuda que me da el feed-back de una, dos, o quizás miles de personas.

# ¿Qué necesitamos para hacer paquetes?

- Nos harán falta algunos paquetes.

```{r eval = FALSE}
if (! (require (DevTools))) install.packages ( "DevTools")
if (! (require (roxygen2))) install.packages ( "roxygen2")
if (! (require (testthat))) install.packages ( "testhat")
if (! (require (knitr))) install.packages ( "knitr")
```

- Y algunas herramientas que se encuentran empaquetadas en `RTools`
    + Para Windows las debe descargar [de aqui:] (https://cran.r-project.org/bin/windows/Rtools/)
    + Para Mac debe tener `XCode` instalado
    + En Linux además de R, es necesario haber instalado las herramientas de desarrollo de I

---

# ¿Qué necesitamos para compartirlos por Git / Github?

- Creareamos una cuenta en `GitHub` (la web desde donde compartiremos el código).

- Instalaremos el programa `git` en nuestro ordenador

  + [Instrucciones para hacerlo] (http://r-pkgs.had.co.nz/git.html)

---

## Una nota sobre el "cómo"

- Hay varias formas de hacer paquetes.
- Clásica: Google _ "How to create R packages" _
    + Bottom-Up: Creando cada componente y enlazándolas
    + Estilo de los manuales de CRAN o del seminario de John Fox
- À la "Hadley-Wickam"
    + Aprovechando herramientas de desarrollo contenidas en Rstudio
    + [Writing an R package from scratch] (https://hilaryparker.com/2014/04/29/writing-an-r-package-from-scratch/)
    + [Write an R Package from Scratch with Github] (http://www.r-bloggers.com/write-an-r-package-from-scratch-with-github/)
    + Ver:
        - [Su libro] (http://r-pkgs.had.co.nz/)
        
        - [Su curso] (http://courses.had.co.nz/12-devtools/)
---

# Pensamos que queremos hacer

- En esta sesión trabajaremos _por ejemplo_:
    + Haga función sencilla con la que desea hacer un paquete
    + Considere un buen nombre para su paquete

- Un ejemplo naïve: `boxPlotWithDots` es una función que permite visualizar dos o más variables cuantitativas con puntos y / o boxplots.

- Veremos cómo empaquetarla pero empezamos *obteniéndola de un repositorio de GitHub*:

---

# Una función de ejemplo

```{r}
# source ( "https://raw.githubusercontent.com/alexsanchezpla/usefulFunctions/master/boxplotWithDots.R")
boxplotWithDots <- function (myExpres, lev, aTitle, groupLabels, addBoxplot=TRUE)
{
  beeswarm(myExpres~lev, 
           ylab="Expression", xlab="Groups",
           main=aTitle,
           labels=groupLabels)  
  if(addBoxplot)
    boxplot(myExpres~lev, add = T, names = c("",""), col="#0000ff22")
  # Segons un post de: https://www.r-statistics.com/2011/03/beeswarm-boxplot-and-plotting-it-with-r/
}
```
---

# Ejemplo de uso

```{r, message = FALSE}
require (beeswarm)
expres <-c (rnorm (10,5,2), rnorm (10,10,2))
trado <- as.factor (c (rep ( "CT", 10), rep ( "TR", 10)))
titulo <- "Treatment effect"
groupLab <- c ( "Control", "Treatment")
boxplotWithDots (myExpres = expres, lev = trado, aTitle = titulo, groupLabels = groupLab)
```
---
# Etapas en la creación de un paquete

Aunque el orden se puede modificar una forma de crear paquetes * utilizando las herramientas de Hadley Wickam * puede ser la siguiente:

- Acciones obligadas

1. Creación del esqueleto del paquete.
2. Creación de las funciones y documentación de estas con `Roxygen`
3. Actualización de la información de los archivos DESCRIPTION y NAMESPACE
4. Creación del paquete ( "compilación")

- Acciones opcionales

1 '. Creación de un manual mediante una "Vignette" [http://r-pkgs.had.co.nz/vignettes.html](http://r-pkgs.had.co.nz/vignettes.html)

2 '. [Antes del punto 4] Creación y depósito de los datos de ejemplo *

3 '. [Después del punto 4] Depósito ( "upload") del paquete a GitHub para hacerlo accesible a los potenciales usuarios

4 '. [Después del punto 4] Instalación del paquete des-de los archivos locales o desde `github`.

---

# 1. Creación del esqueleto del paquete

- Desde la consola haremos:

```{r, eval = FALSE}
setwd ( "~ / OnVolguemCrearElPaquet")
if (! require (DevTools)) install.packages ( "DevTools)
require (DevTools)
create ( "boxPlotDotted")
```

- Con Rstudio haremos:
    + Abrimos RStudio
    + Creamos un nuevo proyecto: `File -> New Project`
    + Escogemos `New Directory`
    + Escogemos `R Package`
    + Elegimos el directorio donde queremos que se cree el paquete
    + Damos un nombre al paquete y hacemos clic en "Create Project"
    
---

# 1.2 Resultado: El esqueleto del paquete

! [Aspecto del directorio creado] (images / newPackageFolder.png)

---

# 2. Añadimos la documentación

- Tradicionalmente era un "rollo", lento de hacer, y era fácil  cometer errores.
- El paquete `roxygen2` lo ha hecho patéticamente sencillo.
- Básicamente la ayuda consiste en poner unos comentarios en el encabezamiento del paquete.
- Los comentarios pueden empezar por:
    - @param
    - @keywords
    - @seealso
    - @export
    - @examples
- Lo que los hace atractivo este sistema es que es __son casi las mismas operaciones si no quisiéramos hacer un paquete__ pero sí documentar lo que hacemos.
 
---

## 2.1 Aspecto del archivo documentado

```{r, eval = FALSE}
# 'BoxplotWithDots
# '#' This function Allows Plotting a Dotplot and eventually overplotting a boxplot on it
# '#' @param myExpres Numeric values
# '@param lev A factor for drawing the plot as plot (ex ~ lev). Pay attention to the order of values ??in the express vector and levels in the factor
# '@param aTitle The title for the plot
# '@param groupLabels Names for the groups
# '@param addBoxplot Define if a boxplot has to be overdrawn (siete to TRUE when the number of points is big enough)
# '@importFrom graphics boxplot
# '@importFrom beeswarm beeswarm
# '@examples
# Ex preso <-c (rnorm (10,5,2), rnorm (10,10,2))
# 'Trado <- as.factor (c (recibe ( "CT", 10), recibe ( "TR", 10)))
# 'Titulo <- "Treatment effect"
# 'GroupLab <- c ( "Control", "Treatment")
# 'BoxplotWithDots (myExpres = expres, lev = trado, aTitle = titulo, groupLabels = groupLab)
# '@export
boxplotWithDots <- function (myExpres, lev, aTitle, groupLabels, addBoxplot = TRUE) {
  beeswarm (myExpres ~ lev,
           ylab = "Expression", xlab = "Groups",
           main = aTitle,
           labels = groupLabels)
  if (addBoxplot)
    boxplot (myExpres ~ lev, add = T, names = c ( "", ""), col = "# 0000ff22")
  # Según un post de: https://www.r-statistics.com/2011/03/beeswarm-boxplot-and-plotting-it-with-r/
}
```

# 2.2 Procesamos la documentación

- Para crear la documentación en formato "estándar" lo único que necesitamos ahora se hacer:
```{r eval = FALSE}
setwd ( "boxPlotDotted")
require (DevTools)
documento ()
```
- En el directorio `man` debería haber aparecido un archivo de ayuda:` boxPlotDotted.Rda`.

---

# 3.1 Revisión del archivo DESCRIPTION

- El archivo DESCRIPTION contiene información sobre diversos aspectos del paquete, la mayoría bastante intuitiva

```{r, eval = FALSE}
Package: boxPlotDotted
Title: What the Package Does (one line, title case)
Version: 0.0.0.9000
Authors @ R: person ( "First", "Last", email = "first.last@example.com", role = c ( "aut", "cree"))
Description: What the package does (one paragraph).
Depends: R (> = 3.3.2)
License: What license is it under?
Encoding: UTF-8
LazyData: true
RoxygenNote: 6.0.1
```

- Esta información se actualizará

---

# 3.2 Actualización del archivo DESCRIPTION

- La cambiamos por la información de nuestro paquete

```{r, eval = FALSE}
Package: boxPlotDotted
Type: Package
Title: Diagramas de puntos y de caja
Version: 0.1.1
Author: Alex Sanchez
Maintainer: Alex Sanchez <asanchez@ub.edu>
Description: Este paquete nos servirá para hacer un diagrama de caja, `boxplot`, un diagrama de puntos,` dotchart, o ambos superpuestos (según el número de puntos podemos decidir).
License: GPL 2
LazyData: TRUE
RoxygenNote: 6.0.1
```

Ver [en este enlace] (http://r-pkgs.had.co.nz/description.html) mas información sobre este archivo y cómo modificarlo.

---

# 3.3 Revisión del archivo NAMESPACE

- Cuando se carga un paquete con `library ()` sólo se ponen en memoria los objetos que han sido "exportados"

- En este archivo se indica los objetos que se desea exportar lo que los hará directamente visibles

    + Los objetos exportados deben tener ayuda
    + Los objetos no exportados no necesitan estar documentados
    
- Para exportar dos objetos a, b utilizaremos: `export (a, b)`

- La opción por defecto es exportar todo con esta instrucción:

    + `ExportPattern (" ^ [^ \ \.] ")`

---

# 4. Compilación e Instalación

- Tradicionalmente se hace por separado.

- La instrucción `install` del paquete` DevTools () `combina las dos

Nos colocamos en el directorio de donde cuelga el directorio del paquete
    
```{r, eval = FALSE}
setwd ( "..")
```

Y ejecutamos la instrucción `install ()`
    
```{r, eval = FALSE}
require (DevTools)
install ( "boxPlotDotted")
```

---

# 4.2 Probamos el paquete

```{r, eval = FALSE}
require (boxPlotDotted)
expres <-c (rnorm (10,5,2), rnorm (10,10,2))
trado <- as.factor (c (recibe ( "CT", 10), recibe ( "TR", 10)))
titulo <- "Treatment effect"
groupLab <- c ( "Control", "Treatment")
opt <- par (PCH = 2)
# BoxplotWithDots (myExpres = expres, lev = trado, aTitle = titulo, groupLabels = groupLab)
```

# _Y ahora un poco de pràctica_

- Elegimos la función con la que trabajar+ Supondremos que se llama `unaFuncio` y está contenida en el archivo` unaFuncio.R`.
- Repetimos paso a paso el proceso de creación del paquete a partir de la función que hemos aportado.
```{r, eval = FALSE}
setwd ( "~ / elMeuDirectoriDeTreball")
require (DevTools)
create ( "unPaquet")
setwd ( "unPaquet")
# Copiamos el archivo `unaFuncio.R` el directorio R
# Documentamos la función con el sistema de Roxygen
documento ()
setwd ( "..")
# La instalamos
install ( "unPaquet")
```
---

# Introducción a los Sistemas de Contol de Versiones


SCV = "Sistemas de Control de Versiones"

<Div align = "center">
! [] (Images / whyWeNeedCVS.png)
</ Div>

---

## ¿Qué son los SCV?

- Se llama __control de versiones__ a la gestión de los diversos cambios que se realizan sobre los elementos de algún producto o una configuración del mismo.
- Una _versión_, revisión o edición de un producto, es el estado en que se encuentra el mismo en un momento dado de su desarrollo o modificación.
- Los _Sistemas de control de versiones_ son __programas__ que facilitan la administración de las diferentes versiones de cada producto desarrollado.
    + Un _producto_ puede ser un archivo, un paquete, un proyecto entero, ...

---

## ¿Qué aportan los SCV?

- Un sistema de control de versiones debe proporcionar:
    + Un _mecanismo de almacenaje_ los elementos que tenga que gestionar (p.ej. Archivos de texto, imágenes, documentación ...).
    + La _posibilidad realizar cambios_ sobre los elementos almacenados (p, ej. Modificaciones parciales, añadir, borrar, renombrar o mover elementos).
    + Un _Registre histórico_ de las acciones realizadas con cada elemento o conjunto de elementos (normalmente pudiendo volver o extraer un estado anterior del producto).
- Un concepto importante es el de __repositorio__ que es como se denomina al _lugar donde se almacenan los datos actualizados e históricos de cambios_, a menudo en un servidor.
    + Puede ser un sistema de archivos en un disco duro, un banco de datos, etc.
    
---

# Tipo de SCV

- Podemos clasificar los sistemas de control de versiones atendiendo a la arquitectura utilizada para el almacenamiento del código
    + __Centralitzados__: existe un repositorio centralizado de todo el código, del que es responsable un único usuario (o conjunto de ellos). Se facilitan las tareas administrativas a cambio de reducir flexibilidad, ya que todas las decisiones fuertes (como crear una nueva rama) necesitan la aprobación del responsable. Algunos ejemplos son __CVS__, __Subversion__ o __Team Foundation Server__.
    + __Distribuïts__: cada usuario tiene su propio repositorio. Los diferentes ubicaciones pueden intercambiar y mezclar revisiones entre ellos. Es frecuente el uso de un repositorio, que está normalmente disponible, que sirve de punto de sincronización de los diferentes ubicaciones locales. Algunos ejemplos son __Bazaar__ o __Git__,
    
<Div align = "center">
! [] (Images / ccvs-dcvs.png)
</ Div>

---

# ¿Qué es `Github`?

- `GitHub` es un servicio de hosting de repositorios` Git`.
- `GitHub` ofrece toda la funcionalidad de` Git` de control de revisión distribuido y administración de código de la fuente (SCM) añadiendo una serie de características propias.
    + A diferencia de `Git`, que es estrictamente una herramienta de _línea de comandes_,` GitHub` proporciona una interfaz gráfica basada en web y escritorio así como integración del móvil.
    + También proporciona control de acceso y varias características de colaboración como _`bug tracking`_, _administración de tasques_, y _wikis_ por cada proyecto.

<Div align = "center">
! [] (Images / gitAndGithub.jpg)
</ Div>

---

# Para que suele utilizarse Git / Github?

- Si se guarda el código en un repositorio
    + Es más fácil controlar los cambios que se van introduciendo
    + Es más sencillo acceder (uno mismo y otros) a la última versión.
    + Es posible trabajar colaborativamente.
- Los desarrolladores de programas pueden ...
    + Tener control de lo que van desarrollando.
        - Versiones de desarrollo / Versiones estables
    + Distribuir más fácilmente las versiones estables
    + Recibir input de los usuarios de los programas
- Los usuarios de los programas pueden ...
    + Acceder a la última versión de los programas que quieren utilizar.
    + Dar feedback a los desarrolladores de los programas.
    
---

# Configuración inicial

- Conviene diferenciar la configuración de `Git` de la de` Github`
- `Git` es el programa que permite hacer el CV y ??se instalará
- `Github` es el entorno web que adoptamos para hacerlo y hay que darse de alta.
- Como probablemente utilizaremos Rstudio también el configuraremos

Recordemos que:
- Para * acceder * a un repositorio y descargar su material no hay nada especial.
- Sí que hay si se quiere poner código (u otros materiales) bajo control de versiones.

---

# Creación de una cuenta en Github

- Ir a [https://github.com/](https://github.com/) y crear un usuario
    + [Https://github.com/miriammota](https://github.com/miriammota)
    + [Https://github.com/hadley](https://github.com/hadley)
    + [Https://github.com/alexGRBio](https://github.com/alexGRBio)
- Es gratuito si queremos emplear repositorios públicos
- Podemos obtener espacio para repositorios privados
    + A [Github] (https://github.com) con licencia acdèmica o pagando una cuota pequeña.
    + Gratis a otros sitios como [Gitlab] (https://gitlab.com)
- Podemos crear Organitzacons que agrupen usuarios
    + [Https://github.com/GRBio](https://github.com/GRBio)
    + [Https://github.com/uebueb](https://github.com/uebueb)
   
---

# Instalación de Git

- Podemos ver cómo instalar Git en el enlace:
[Http://r-pkgs.had.co.nz/git.html#git-init](http://r-pkgs.had.co.nz/git.html#git-init)

- Básicamente hay que hacer:
    + Descargar el programa
    + Instalarlo
    + Configurar el nombre de usuario: desde consola escribiremos:
    
      `Git config --global user.email alex @ grbio.eu`
      
      `Git config --global user.name alexGRBio`

---

# Configuración de Rstudio para trabajar con Git / Github

[Http://www.r-bloggers.com/rstudio-and-github/](http://www.r-bloggers.com/rstudio-and-github/)

- Desde _Tools -> Version Control_ selecionar _Git_
- Desde _RStudio, Tools -> Global Options_, seleccionamos la pestaña _Git // SVN_
    + Hay que asegurarse de que el _path_ hacia el ejecutable es correcto, especialmente en Windows donde es del tipo 'C: / Program Files (x86) / Git / bin / git.exe`.
- Elegimos _Create RSA Key_
- Cerramos la ventana, pulsamos _View público key_ y copiamos la clave pública que se nos muestra.
- _ (Si aún no tuviéramos una cuenta de GitHub ahora es el momento de crearlo (_
    - Abrimos _account settings_,
    - pulsamos la pestaña de claves SSH
    - Pulsamos _Add SSH key_
    - Pegamos la clave pública que hemos creado desde Rstudio.
- Debemos identificarnos a Git (que está a nuestro ordenador !, no es GitHub)
    - A RStudio, pulsamos _Tools -> Shell_
    - Se abre una consola donde escribiremos:

      `Git config --global user.email alex @ grbio.eu`
      
      `Git config --global user.name alexGRBio`

---

# Caso 1: Creación de proyectos con control de versión

- Como antes escogemos _new project_ y después _new Directory_
- Damos nombre al proyecto y marcamos: _Create a git repository_
- Desde RStudio, creamos un nuevo script ( `test.R`) que añadiremos al repositorio
    + Una vez grabado este nuevo script ( `test.R`), aparecerá en la pestaña Git tab del panel` Environment / history`.
    + Seleccionar el (los) archivos que quieras añadir al repositorio y pulsa `Commit` entrando una breve descripción donde dice` Commit message`.
        + Hemos enviado ( "Committed") la versión actual del archivo a tu repositorio local, tu ordenador o servidor.
        + Ahora quisiéramos subir ( "push") el resultado del envío ( "commit") a GitHub, de forma que
            + Tenemos una copia de seguridad
            + Será accesible a los colaboradores

---

# Caso 2: Convertir un directorio local en un repositorio de Github

- Si queremos convertir un repositorio local en un remoto debemos hacerlo mediante linea de comandos.
- Una vez hecho esto  podremos "empujar" el repositorio en GitHub ...
    + Sin haber creado un directorio remoto que se corresponda
    + Habiendo creado previamente un directorio remoto con el que enlazar.
- Una vez creado el directorio a GitHub podremos añadir archivos

# 2.1 Creación del repositorio remoto

- Supongamos que tenemos un directorio local que queremos poner a Github
- En primer lugar el convertiremos en repositorio y haremos un repositorio remoto a su imagen

```{r eval = FALSE}
echo "# 2017-02-09-MyFebruary_Talk" >> README.md
git init
git add README.md
git commit -m "first commit"
git remote add origin https://github.com/alexsanchezpla/-MyFebruary_Talk.git
git push -u origin master
```
---

# 2.2 Añadiendo archivos del repositorio local al remoto

- Con el repositorio remoto creado podemos añadir archivos

```{r eval = FALSE}
git add -A
git commit -m "Nos archivos añadidos"
git push -u origin master
```

- Cada vez que hacemos cambios y los queramos actualizar podemos repetir estas instrucciones.

---

# Caso 3: Creación de un paquete bajo control de versiones

- Si el proceso que hemos seguido anteriormente para crear el paquete del hubiéramos hecho dentro de un proyecto de bajo control de versiones podríamos haberlo subido directamente a GitHub
- Desde allí todo el que quiera se lo puede instalar o clonar.

# Caso 3: Clonar un repositorio de Github

- Si queremos descargarnos un repositorio podemos hacerlo
    + A GitHub nos ponemos al repositorio
    + Seleccionamos la opción `Clone / download '
    + En nuestro ordenador nos ponemos en la carpeta donde queremos que se ponga el repositorio clonado
    + Hacemos: `git clone nomRepositori`
    
- Podemos hacerlo también desde Rstudio

# Referencias y enlaces

- [Seminario impartido por Xavier de Pedro a la UEB el VHIR * Enhance your Team Work with DVCS: Bazaar, Git ... *] (http://ueb.vhir.org/SeminarDVCS)
- [Seminario impartido por Miriam Mota el VHIR] (http://ueb.vhir.org/2016-02-19+Miriam+Mota+Git-Github)
